【裁判字號】    96,自,18
【裁判日期】    970821
【裁判案由】    誹謗等
【裁判全文】
臺灣彰化地方法院刑事判決                96年度自字第18號
自  訴  人  乙○○
自訴代理人  張立業律師
被      告  甲○○
上列被告因誹謗等案件，經自訴人提起自訴，本院判決如下：
    主    文
甲○○無罪。
    理    由
一、自訴意旨略以：緣被告甲○○現為民主進步黨籍彰化縣議會
    第16屆縣議員，並為第7 屆立法委員候選人柯金德之所謂「
    競選總部主任委員」，為了打擊柯金德之立委候選人之競爭
    對手即自訴人乙○○，竟基於傳播不實之事及使自訴人不當
    選之犯意，於民國96年10月26日，在彰化縣議會質詢農業局
    之時，竟假質詢之名，行誹謗之實，不實指控自訴人及自訴
    人之配偶林進春向彰化縣秀水鄉農會違法超貸。指摘稱：「
    乙○○和林進春向秀水農會超貸！…，那是超貸，我聽說有
    5 、6 億，現在有人在傳說，就印張名片說「一票一世情」
    ，他們說「就污農會的錢來用，污銀行的錢來用」…，到底
    借了多少錢？乙○○也好，林進春也好！到底借了多少錢？
    那是農會的錢是農民的！淘空農民！作了20多年的官，這兩
    夫妻做議員、省議員、立委，做了20多年的官，讓彰化縣…
    ，讓福、鹿、秀…！不僅不感恩，居然還污秀水的錢、污農
    會的錢。」云云，因認被告涉有刑法第310 條第1 項之誹謗
    罪嫌及公職人員選舉罷免法第92條之罪嫌。
二、按犯罪事實應依證據認定之，無證據不得推定其犯罪事實，
    刑事訴訟法第154 條第1 項定有明文。又刑事訴訟法上所謂
    認定犯罪事實之證據，係指足以認定被告確有犯罪行為之積
    極證據而言，該項證據自須適合於被告犯罪事實之認定，始
    得採為斷罪資料；如未發現相當證據，或證據不足以證明，
    自不能以推測或擬制之方法，以為裁判之基礎，最高法院29
    年上字第3105號、40年臺上字第86號分別著有判例可資參照
    。
三、本件自訴人認被告涉有前開犯行，係以彰化縣議會第16屆第
    4 次定期會96年10月26日被告質詢農業局長邱士平之光碟及
    譯文、彰化縣秀水鄉農會函1 件及柯金德競選立委鹿港後援
    總會名單1 件為其主要論據。訊據被告固坦承曾於前揭議會
    開議質詢期間，以上開言語，向農業局長進行質詢等情，惟
    堅詞否認涉有前揭自訴人所指犯行，辯稱：自訴人乙○○及
    其配偶林進春已遭檢察官起訴，並求刑30年，伊住在秀水，
    丙○○委員又在公開場所說自訴人乙○○夫婦跟秀水農會超
    貸，因伊是地方民意代表，亦是農會會員，有義務質詢相關
    事宜，伊僅係在議會請農業局長派員查證有無此事等語。經
    查：被告曾於前揭時、地，就自訴人乙○○配偶是否曾向秀
    水農會進行超貸，向彰化縣政府農業局長進行質詢等情，業
    據被告自承在卷，且有該次定期會之錄音光碟暨光碟譯文在
    卷可憑，此情應堪認定。從而，本案主要之爭執點即在於被
    告前開於議會向農業局長所為之質詢內容，是否係屬伊擔任
    地方民意代表之言論免責權範圍內所為言論。
四、經查：被告對於上開言論，均係於利用議會質詢時，向農會
    之主管單位彰化縣政府農業局所為。按地方議會議員在會議
    時，就有關會議事項所為之言論，應受保障，對外不負責任
    ，但就無關會議事項所為顯然違法之言論，仍難免責（大法
    官會議釋字第165 號解釋參照），是地方議會民意代表之言
    論免責權，係採相對保障主義，即為使地方民意代表善盡表
    達公意及監督地方政府之職責，地方民意代表之言論應為適
    當之保障，但既在使地方民意代表順利執行職務，自應以與
    議案之討論、質詢有關會議事項所為之言論為限，始有免責
    之權，如與會議事項無關，而為妨害名譽或其他顯然違法之
    言論，則係濫用言論免責權，權利不得濫用，乃法治國家公
    法與私法之共同原則，即不應再予保障。至議員言論尚非毫
    無限制，所謂「在會議時」，即為一大限制；又所謂「對外
    不負責任」，即謂對內仍應負責，此為另一限制，而對內負
    責，包括議事規則之約束及議會紀律之制裁。另選民尚可將
    其罷免，輿論亦可加以指摘。經查：於96年立法委員選舉期
    間，立法委員丙○○確曾於公開場所陳稱自訴人乙○○一票
    一世情，挖農會來還等情，業據證人丁○○、戊○○於本院
    97 年8月7 日審理時證述前情綦詳（詳見本院當日審判筆錄
    ），應可認定。蓋依據前開證人丁○○、戊○○之證述，雖
    未曾聽聞立法委員丙○○究竟係陳稱自訴人乙○○與何農會
    有何不正常之關係往來，然被告既係秀水鄉所選舉出之地方
    民意代表，伊於彰化縣議會定期會開會時，利用口頭質詢方
    式，質疑自訴人乙○○夫婦究有無向秀水鄉農會進行超貸，
    尚屬合理之質詢：且被告係於對農會主管機關即彰化縣政府
    農業局進行質詢時，而為前開質詢，並懇請該農業局認真查
    看，且伊所質詢之內容，確係針對農會進行核放貸款對象、
    程序之主管事項，而本於其職權所為之言論，依上開說明，
    自當應予保障，而對外不負責任。至自訴人雖陳稱：就彰化
    縣議會質詢內容，均有地方臺進行轉播，被告係假議會質詢
    ，而欲透過大眾傳播媒體對其進行誹謗，並欲使伊不當選。
    惟查，議會質詢究有無進行轉播，實應認與地方民意代表究
    竟有無言論免責權無涉，蓋被告並無法控制議會質詢內容究
    竟是否會透過大眾傳播媒體進行傳送，且議會質詢內容本即
    屬公開內容，縱未藉由電子媒體進行傳送、播出，本亦可藉
    由公報等方式進行閱覽質詢內容，然此均無礙於地方民意代
    表於行使職權時，所得享有之言論免責權。自訴人另提出說
    明內容為「外界質疑陳立委秀卿暨前立委林進春先生向本會
    貸款，本會在此鄭重提出澄清並聲明陳立委秀卿暨前立委林
    進春先生絕無向本會貸款及金錢往來；另會員部分經查會籍
    資料結果：陳立委秀卿暨前立委林進春先生確實未加入本會
    會員或贊助會員屬實」之彰化縣秀水鄉96年12月4 日彰秀鄉
    農務字第0960003302號函1 紙，然此函僅足以證明自訴人暨
    其配偶確非彰化縣秀水鄉農會，亦未曾向該秀水鄉農會借貸
    。然此與本案被告前開所為言論，是否係屬地方民意代表言
    論免責權範圍內之主要爭點尚無涉，併此敘明。
五、此外復查無其他積極證據足資證明被告有何自訴人所指犯行
    ，是不能證明被告犯罪，爰應為被告無罪之諭知。
據上論斷，應依刑事訴訟法第343 條、第301 條第1 項，判決如
主文。
中    華    民    國    97    年    8     月    21    日
            刑事第五庭    審判長法  官  余仕明
                                法  官  楊舒嵐
                                法  官  簡婉倫
以上正本證明與原本無異。
如不服本判決，應於判決送達後10日內，向本院提出上訴書狀，
上訴書狀應「敘述具體上訴理由」，並按他造當事人之人數附繕
本。「切勿逕送上級法院」。
中    華    民    國    97    年    8    月     21    日
                                書記官  林盛輝


司法院資訊處製作；財團法人民間司法改革基金會備份。
